臺灣高等法院臺中分院民事判決　九十年度上字第三一七號
　　　上　訴　人
　　　即附帶被上訴人　乙○○
　　　即附帶上訴人　　甲○○
　　　法定代理人　　　陳玉雪
　　　訴訟代理人　　　陳寶林
右當事人間請求侵權行為損害賠償事件，上訴人對於中華民國九十年四月二十日臺灣
彰化地方法院八十九年度訴字第七九三號第一審判決提起上訴，被上訴人為附帶上訴
，本院判決如左：
    主    文
上訴駁回。
附帶上訴駁回。
關於上訴部分，訴訟費用由上訴人負擔。關於附帶上訴部分，訴訟費用由附帶上訴人
負擔。
    事實及理由
一、本件被上訴人即附帶上訴人甲○○起訴主張：上訴人乙○○於八十七年七月十六
    日晚上八時三十分許，駕駛ＰＶ－四九一九號自小客車，沿彰化縣埤頭鄉○○路
    由北往南行駛，行經該路與水江路口，應注意車前狀況、且於郊外道路行駛時速
    不得超過六十公里，依當時情形並無不能注意之情形，竟疏未注意，猶以時速七
    十公里之速度超速行駛，致撞及由東往西轉彎即將完成之附帶上訴人甲○○所騎
    ＫＸＫ－七一一號機車，造成甲○○人車倒地，因而受有腦挫傷併腦血腫、右顴
    股骨折、右足截肢、右脛股粉碎性骨折、右耳皮下血腫、失去行動、語言能力之
    重大傷害，至今仍未痊癒，終身全賴他人照料，並經聲請宣告禁治產（由配偶陳
    玉雪為其法定代理人），為此依侵權行為之法律關係，請求上訴人乙○○給付新
    台幣（下同）五百七十二萬零一百九十八元（含醫藥費、看護費一百六十萬七千
    五百六十七元，增加生活費三百五十四萬二千六百八十一元、精神慰撫金二百萬
    元，合計七百十五萬零二百四十八元，因甲○○就車禍之發生，與有過失，為此
    以上開金額百分之八十計算，即僅請求五百七十二萬零一百九十八元），並願供
    擔保，請准宣告假執行等語。
    上訴人即附帶被上訴人乙○○則以：伊就上開車禍，並無過失；且甲○○已領取
    強制汽車責任險保險金一百二十萬元，應自被上訴人請求賠償中扣除；又制作上
    開車禍草圖及道路交通事故調查表現場圖之警員洪建裕，其道路交通事故調查表
    現場圖係案發後事隔六日始制作，且與案發當日制作之草圖不符（即煞車起點已
    被更改往北移十餘公尺之遠），是依該道路交通事故調查表現場圖鑑定車禍肇事
    責任，並不正確等語，資為抗辯。
二、本件原審對於被上訴人之請求，判決被上訴人部分勝訴（即上訴人乙○○應給付
    被上訴人壹佰壹拾參萬陸仟參佰伍拾肆元及自民國八十九年七月二十二日起至清
    償日止按週年利率百分之五計算之利息），並就其勝訴部分為附條件假執行之宣
    告，上訴人就其敗訴部分，聲明不服，求為廢棄原判決，並駁回被上訴人在第一
    審之訴及其假執行之聲請；被上訴人則求為判決駁回上訴。
    又附帶上訴人甲○○於第二審附帶上訴，其聲明求為判決附帶被上訴人乙○○應
    再給付六十六萬三千六百四十六元（含購買補腦藥物七十九萬二千九百五十元及
    原審扣除強制汽車保險金一百二十萬元不當，但僅請求六十六萬三千六百四十六
    元）。附帶被上訴人乙○○則求為判決駁回其附帶上訴。
三、被上訴人主張兩造於前開時、地發生車禍（下簡稱系爭車禍），並致被上訴人受
    傷，且達心神喪失，而不能處理自己事務之程度乙節，業經本院調閱臺灣彰化地
    方法院檢察署檢察官八十七年度偵字第七四七五號甲○○過失傷害卷及臺灣彰化
    地方法院（即原審）八十七年度交易字第一五六號及本院八十八年交上易字第一
    九二九號刑事卷（查乙○○過失傷害刑案，因被害人甲○○之子即陳寶林告訴不
    合法，而遭法院判決不受理確定在案）；暨原審八十八年度禁字一０一號禁治產
    宣告卷等，審閱無誤，復為上訴人所不爭執，自屬實在。
四、又被上訴人甲○○主張系爭車禍，乃上訴人因駕車過失，致被上訴人受有上述傷
    害乙節，但上訴人否認該車禍之造成，有何過失責任，是本件首應審究者，厥為
    上訴人就系爭車禍有無過失責任。茲分述如下：
  (一)查上訴人就系爭車禍發生確有過失責任，業分別經台灣省彰化縣區車輛行車事故
    鑑定委員會、及國立交通大學鑑定無誤，且鑑定結果，均認：「被上訴人騎機車
    左轉彎未讓直行車先行為肇事主因，上訴人駕車行經閃光黃燈交岔路口未減速反
    超速行駛為肇事次因。」有各該鑑定意見書在卷可稽（見原審卷四二、四三、九
    四、九五頁）。
  (二)上訴人雖辯稱上開台灣省彰化縣區車輛行車事故鑑定委員會、及國立交通大學車
    禍鑑所憑之道路交通事故調查表現場圖，乃警員洪建裕所偽造，即其道路交通事
    故調查表現場圖係案發後事隔六日始制作，且與案發當日制作之草圖不符（即煞
    車起點已被更改往北移十餘公尺之遠），是依該道路交通事故調查表現場圖鑑定
    車禍肇事責任，並不正確云云。惟證人即洪建裕於本院結證稱：（法官：提示現
    場圖與交通事故調查表，問證人是否均為你製作的）「均是我製作的，草圖因為
    是晚上畫的（七月十六日做的），所以比較潦草，但與調查表（八月七日做的，
    時間拖這麼久，是因陳寶林作筆錄的關係）是一樣的，調查表比較正確，兩個圖
    的座標都一樣，都是以埤竹高桿三十二號為座標。調查表是在移送法院的時候畫
    的，草圖是臨時畫的，雙黃線畫的過長。根據現場照片（警訊卷第十四頁下方照
    片）可以證明調查表是正確的，兩次鑑定均是以調查表送鑑定的。」等語在卷（
    見本院卷七一、七七頁）；再依警卷第十四頁之車禍現場照片與道路交通事故調
    查表現場圖比對結果，並無上訴人所稱煞車起點已被更改往北移十餘公尺之遠之
    情形，是洪建裕之證詞應足採信。抑有進者，洪建裕因道路交通事故調查表現場
    圖制作，迭遭陳寶林告發職、偽造文書等罪嫌，亦經臺灣彰化地方法院檢察署
    檢察官分別以八十七年偵字第九六二一號、八十九年偵字第三九六五號、九十年
    偵字第一０九二號不起訴處分在案，有該不起訴處分書在卷可按（見本院卷七八
    至八四頁）。況台灣省彰化縣區車輛行車事故鑑定委員會、及國立交通大學之車
    禍鑑定報告書，除參酌道路交通事故調查表現場圖外，尚有比對肇事汽、機車照
    片、車禍現場照片及相關人員之筆錄，並非以道路交通事故調查表現場圖為唯一
    憑據，亦有上開鑑定報告書可考，其鑑定之正確性，毋庸置疑。是上訴人乙○○
    否認該鑑定報告之正確性及否認伊就系爭車禍有何過失云云，顯不足取。查上訴
    人不法侵害被上訴人之身體，既經認定，對於被上訴人因而所受之損害，自應負
    賠償責任。
五、又上訴人之侵權行為既經認定，茲所應審酌者，為上訴人所得請求被上訴人賠償
    之金額，茲分述如左：
  (一)醫療費用部分：被上訴人主張其受傷在彰化基督教醫院等處醫治，共計支出醫藥
    費用共五十二萬三千八百六十四元，醫院門診收費收據二萬五千八百五十一元，
    藥材費用五萬三千一百零五元，提出上述醫藥費收據、及估價單、收據、衛材代
    購單等件為證，惟按全民健康保險法第八十二條規定：保險對象因汽車交通事故
    ，經本保險提供醫療給付者，本保險之保險人得向強制汽車責任保險之保險人代
    位請求該項給付。全民健康保險法為保險法之特別法，依特別法優於普通法之原
    則，上開八十二條之規定應優先於保險法第一百三十五條、第一百零三條之規定
    而為適用。從而全民健康保險之被保險人因汽車交通事故經全民健康保險提供醫
    療給付者，全民健康保險之保險人得向強制汽車責任保險之保險人代位請求該項
    給付。而依強制汽車責任保險法第三十條規定，於該範圍內，加害人或強制汽車
    責任保險之被保險人之受賠償額因得扣除而免除。從而全民健康保險之被保險人
    對於加害人之損害賠償請求權亦因而喪失（最高法院八十九年度台上字第二○一
    四號、八十九年度台上字第六一五號、八十八年度台上字第三五三號判決參照）
    。準此而言，本件請求關於因健保而非自付之醫療費用部分，不應准許，而依沙
    鹿童綜合醫院八十九年九月八日沙鹿童欽字第四九四號函所載，被上訴人因本件
    車禍共花費自付額三百零二元（健保給付二十一萬三千七百五十八元），依財團
    法人彰化基督教醫院八十九年九月二十一日彰基事字第八九０九０八號函所載（
    見原審卷第二一頁），被上訴人因本件車禍在二林分院急診自付額三百元（健保
    給付六千五百六十二元），在總院治療之自付額四千八百二十元（健保給付二十
    八萬九千五百二十六元），住院自付額二千七百五十四元（健保給付三萬五百六
    十二元），是被上訴人在沙鹿童綜合醫院、財團法人彰化基督教醫院治療非健保
    之自付額共為八千一百七十六元，另依被上訴人所提醫藥費收據中，其餘卓綜合
    醫院醫療費收據計一千七百二十一元（其中診斷書費用一百元及病患艾佛琳之收
    據四百三十一元已扣除）、台灣省立彰化醫院收據二百零七元、林家賢皮膚科診
    所（因久臥褥瘡）收據計九百元，此部份共計二千八百二十八元，全部醫藥費自
    付額合計一萬一千零四元，本院審酌該收據所列項目，及上述衛材收據、估價單
    等，此部份醫藥費自付額一萬一千零四元及藥材費用五萬三千一百零五元，均屬
    必要費用，被上訴人主張受有此部份損害六萬四千一百零九元自堪採信。至被上
    訴人主張超過此部份之醫藥費用，因屬健保給付範圍、或證明書費用、或家屬膳
    食費，及被上訴人主張支出腦藥七十九萬二千九百五十元部分，並非醫生處方或
    建議，均不能認為必要，不應准許。
  (二)住院看護費增加生活上支出部分：被上訴人主張自受傷時起至八十八年五月二十
    八日止，已支出看護費用二十三萬四千零九十四元，提出居家護理繳費單、看護
    費收據為證，審酌被上訴人受傷程度，此部份亦堪信為真實。
  (三)增加生活上支出部分：被上訴人主張終身殘廢，日常生活須由他人照顧等情，依
    其上述受傷情形，此部份亦堪採信，惟被上訴人主張以尚有平均餘命二０．五三
    年，而僱用外籍勞工在家看護之上述費用，平均每月需負擔二萬零九百十四元，
    一年係二十五萬零九百六十八元，以此金額計算，至被上訴人餘命期滿止，並按
    霍夫曼氏計算法扣除中間利息，須增加支出三百五十四萬二千六百八十一元，亦
    提出聘僱監護工費用計算書為證，此部份亦堪信為真實。
  (四)非財產上之損害賠償部分：被上訴人主張受有精神上損害二百萬元等情，本院斟
    酌被上訴人受傷時年為五十六歲，擔任農會代表，尚有平均餘命二０．五三年，
    因受傷而致終身生活起居均須仰賴他人，其精神上自感萬分痛苦，原法院審酌兩
    造之身分、地位、經濟狀況，及被上訴人傷害情形，認被上訴人請求賠償慰撫金
    二百萬元，應屬相當。
四、準此，被上訴人得請求賠償之損害為醫藥費六萬四千一百零九元，已增加生活上
    支出之費用二十三萬四千零九十四元，尚待支出而得一次請求之增加生活上需要
    支出三百五十四萬二千六百八十一元，慰撫金二百萬元，合計五百八十四萬零八
    百八十四元，然依上述本件肇事情節及肇事鑑定結果，原法院認被上訴人就本件
    肇事應負十分之六之過失責任，上訴人應負十分之四之過失責任，依過失相抵原
    則，被上訴人得請求之損害金額為二百三十三萬六千三百五十四元（元以下四捨
    五入），又按強制汽車責任保險法第三十條規定：「保險人依本法規定給付之保
    險金，視為加害人或被保險人損害賠償金額之一部分；加害人或被保險人受賠償
    請求時，得扣除之。」，而被上訴人因本件汽車車禍事故已依該法受領賠償一百
    二十萬元，此據被上訴人所自認（見原審卷第一二五頁），上訴人主張此部份理
    賠金應自被上訴人請求金額中扣除，足堪採納，其扣除結果，被上訴人得請求之
    損害金額為一百一十三萬六千三百五十四元，另上訴人主張曾交付被上訴人二次
    八千元等語，經被上訴人否認，上訴人復未舉證證明之，上訴人此部份抗辯難以
    採信，又上訴人抗辯曾交付二天份一萬二千元草藥部分，因被上訴人此部份腦藥
    支出之請求不應准許，上訴人此部份抗辯於本院之認定即無影響。從而，被上訴
    人請求上訴人賠償損害，在上述一百一十三萬六千三百五十四元金額範圍內，及
    起訴狀繕本送達翌日即八十九年七月二十二日起至清償日止，按週年利率百分之
    五計算法定遲延利息，洵屬正當，應予准許。逾此部分所為之請求，即無依據，
    應予駁回。
六、又附帶上訴人甲○○於第二審附帶上訴，其聲明求為判決附帶被上訴人乙○○應
    再給付六十六萬三千六百四十六元（含購買腦藥藥物七十九萬二千九百五十元及
    原審扣除強制汽車保險金一百二十萬元不當，但僅請求六十六萬三千六百四十六
    元）部分。惟查腦藥七十九萬二千九百五十元部分，並非醫生處方或建議，均不
    能認為必要，不應准許，已如前述；另依強制汽車責任保險法第三十條規定：「
    保險人依本法規定給付之保險金，視為加害人或被保險人損害賠償金額之一部分
    ；加害人或被保險人受賠償請求時，得扣除之。」，即被上訴人之損害賠償應扣
    除其所受領之強制汽車責任保險金一百二十萬元。是附帶上訴人甲○○之請求，
    均無理由。
七、綜上所述，被上訴人本於侵權行為之法律關係，請求上訴人賠償一百一十三萬六
    千三百五十四元，為有理由，應予准許，逾此所為請求，為無理由，應予駁回。
    原審判命上訴人如數給付，而駁回被上訴人其餘之訴。關於原審判命上訴人給付
    部分，核無不當，上訴意旨指摘原判決此部分不當，求予廢棄改判，為無理由，
    應駁回其上訴。又被上訴人即附帶上訴人請求上訴人即附帶被上訴人再給付六十
    六萬三千六百四十六元，為無理由，原審為其敗訴之判決，並無違誤，附帶上訴
    人就此部分所為之附帶上訴，為無理由，應予駁回其附帶上訴。
八、本件事證已臻明確，兩造其餘攻擊或防禦方法及所提證據，均與本院心證之形成
    及判決結果，不生影響，爰不一一再加以論述，併此明．
九、據上論結，本件上訴及附帶上訴，均無理由，依民事訴訟法第四百四十九條第一
    項、第七十八條，判決如主文。
中　　　華　　　民　　　國　　九十一　　年　　　三　　　月　　 二十　　 日
~B1民事第六庭審判長法　官　吳火川
~B2　　　　　　　　法　官　饒鴻鵬
~B3　　　　　　　　法　官　陳繼先
右為正本係照原本作成。
不得上訴（未逾一百五十萬）。
~B 　 　　　　　　書記官　劉建智
中　　　華　　　民　　　國　　九十一　　年　　　三　　　月　　二十一　　日
                                                                        Ｈ
